---
# Só mude aqui!!!!
author: "Sarah O. Ramalho"
title: "Distribuições Binomial, Poisson e Normal "
bibliography: referencias.bib
# A partir daqui nao faca alteracoes!!!!!
link-citations: true
csl: associacao-brasileira-de-normas-tecnicas-ipea.csl
subtitle: "<a href='https://bendeivide.github.io/courses/epaec/' target='_blank'>Estatística e Probabilidade</a> </br> <a href='https://bendeivide.github.io' target='_blank'>Prof. Ben Dêivide (DEFIM/CAP/UFSJ)</a>"
include-before-body: header.html
date: today
lang: pt-BR
format:
  html:
    toc: true
    number-sections: true
    theme: bootstrap
    #css: styles.css
    code-fold: true
    code-tools: true
execute:
  echo: true
  warning: false
  message: false
---

# **📌 Introdução**

**Apresentação do Experimento**

As distribuições de probabilidade são ferramentas fundamentais da Estatística para modelar fenômenos aleatórios e interpretar dados. Entre as principais distribuições estudadas estão a Binomial, Poisson e Normal, aplicadas respectivamente a eventos discretos, ocorrências em intervalos e variáveis contínuas. Neste relatório, essas distribuições foram analisadas teoricamente e computacionalmente utilizando a linguagem R e o pacote.

## **Objetivo geral**

Aplicar distribuições de probabilidade discretas e contínuas por meio de cálculos analíticos e computacionais no R.

## **Objetivos específicos**

Compreender variáveis aleatórias discretas e contínuas;

Estudar as distribuições Binomial, Poisson e Normal;

Resolver exemplos probabilísticos analiticamente;

Comparar resultados teóricos e computacionais;

Aplicar funções estatísticas no R usando o pacote leem;

Comparar resultados teóricos e computacionais;

Explorar distribuições adicionais discretas e contínuas

---

# **📚  Fundamentação Teórica**

A Estatística Probabilística estuda fenômenos aleatórios por meio das distribuições de probabilidade, que descrevem matematicamente o comportamento das variáveis aleatórias. Essas variáveis podem ser classificadas em discretas ou contínuas, dependendo da natureza dos valores assumidos.

## **Variáveis aleatórias discretas** 

Assumem valores contáveis e isolados, como quantidade de defeitos, número de chamadas ou número de sucessos em experimentos. Exemplos desse tipo:

**Distribuição Binomial:**

Utilizada em experimentos com número fixo de tentativas independentes e dois possíveis resultados, sucesso ou fracasso;

**Distribuição de Poisson:**

Aplicada à contagem de ocorrências em intervalos de tempo, espaço ou volume;

## **Variáveis aleatórias contínuas**

Podem assumir infinitos valores em um intervalo, como tempo, altura, massa e temperatura. Entre as distribuições contínuas destacam-se:

**Distribuição Normal:** 

Utilizada para modelar fenômenos naturais e experimentais que apresentam comportamento aproximadamente simétrico em torno da média;

---

## Distribuição Binomial (Discreta)

**Fórmula:**

$$
P(X=x)=\binom{n}{x}p^x(1-p)^{n-x}
$$

---

**Exemplo Analítico:**

Considere uma máquina que produz peças, onde a probabilidade de uma peça ser defeituosa é de 10%. Deseja-se calcular a probabilidade de encontrar exatamente 2 peças defeituosas em 5 peças analisadas.

Dados:  n=5   ,    p=0,1   , x=2

**Resultado:**

```{r}
library(leem)

# Dados
n <- 5
x <- 2
p <- 0.1

# Fórmula analítica
prob_binomial <- choose(n,x) * (p^x) * ((1-p)^(n-x))

# Impressão
print(prob_binomial)

```

---

## Distribuição de Poisson (Discreta)

**Fórmula:** 

$$
P(X=x)=\frac{e^{-\lambda}\lambda^x}{x!}
$$

**Exemplo Analítico:**

Um sistema recebe em média 3 chamadas por minuto. Qual a probabilidade de receber exatamente 5 chamadas em um minuto?

Dados: λ=3    ,     x=5

**Resultado:**

```{r}
library(leem)

lambda <- 3
x <- 5

# Fórmula analítica
prob_poisson <- (exp(-lambda) * lambda^x) / factorial(x)

# Impressão
print(prob_poisson)

```

---

## Distribuição Normal (contínua)

**Fórmula:**

$$
f(x)=\frac{1}{\sigma\sqrt{2\pi}}
e^{-\frac{(x-\mu)^2}{2\sigma^2}}
$$

**Exemplo Analítico:**

Considere uma variável com média 70 e desvio padrão 10. Qual a probabilidade de um valor ser menor que 85?

Dados:  μ=70  ,   σ=10   ,  x=85

**Resultado:**

```{r}
library(leem)

x <- 85
media <- 70
desvio <- 10

# Padronização
z <- (x - media) / desvio

print(z)

```

---

## **⚙️ Metodologia**

Foi realizado um estudo teórico das distribuições probabilísticas e, posteriormente, exemplos práticos foram resolvidos manualmente e implementados no R. Utilizaram-se funções estatísticas do pacote leem para calcular probabilidades e visualizar o comportamento das distribuições com base nos exemplos dados.Também foi usado IA - Chat GPT para gerar cada código.

---

## **🔍 Resultados e Discussão**

Os resultados mostraram que cada distribuição é mais adequada para um tipo específico de problema. A distribuição Binomial foi utilizada em situações com número fixo de tentativas e dois possíveis resultados, enquanto a Poisson modelou ocorrências aleatórias em intervalos de tempo ou espaço. Já a distribuição Normal representou variáveis contínuas influenciadas por diversos fatores, como medições e fenômenos naturais.
A precisão de cada distribuição depende do contexto analisado: a Binomial é mais eficiente para sucessos e fracassos, a Poisson para frequência de eventos e a Normal para dados contínuos e grandes amostras. Os cálculos realizados no R apresentaram resultados compatíveis com os cálculos analíticos, demonstrando a eficiência do software na análise probabilística.


## Conclusão 

Os resultados mostraram que cada distribuição é mais adequada para um tipo específico de problema. A distribuição Binomial foi utilizada em situações com número fixo de tentativas e dois possíveis resultados, enquanto a Poisson modelou ocorrências aleatórias em intervalos de tempo ou espaço. Já a distribuição Normal representou variáveis contínuas influenciadas por diversos fatores, como medições e fenômenos naturais.
A precisão de cada distribuição depende do contexto analisado: a Binomial é mais eficiente para sucessos e fracassos, a Poisson para frequência de eventos e a Normal para dados contínuos e grandes amostras. Os cálculos realizados no R apresentaram resultados compatíveis com os cálculos analíticos, demonstrando a eficiência do software na análise probabilística.

