---
# Só mude aqui!!!!
author: "Sarah O. Ramalho"
title: "Relatório de Aula Prática 03"
bibliography: referencias.bib
# A partir daqui nao faca alteracoes!!!!!
link-citations: true
csl: associacao-brasileira-de-normas-tecnicas-ipea.csl
subtitle: "<a href='https://bendeivide.github.io/courses/epaec/' target='_blank'>Estatística e Probabilidade</a> </br> <a href='https://bendeivide.github.io' target='_blank'>Prof. Ben Dêivide (DEFIM/CAP/UFSJ)</a>"
include-before-body: header.html
date: today
lang: pt-BR
format:
  html:
    toc: true
    number-sections: true
    theme: bootstrap
    #css: styles.css
    code-fold: true
    code-tools: true
execute:
  echo: true
  warning: false
  message: false
---


## 📌 Introdução
## Apresentação do Experimento

Este relatório consiste em estudar o experimento feito com uma catapulta, em que a partir de 40 lançamentos de uma bolinha por grupo, sob diferentes configurações dos fatores (A+, A−, O−, B+) 
O experimento evidenciou a importância do controle das variáveis,e do uso de ferramentas computacionais na análise estatística, além de destacar possíveis falhas experimentais que impactam os resultados.

## 🎯 Objetivos

Entender a variação dos valores mesmo sob as mesmas condições de lançamento.

### Objetivo geral

Desenvolver uma análise estatística nos estudantes de engenharia com base nos dados experimentais, podendo eles chegar a uma conclusão matemática da causa das variações nos valores e entender como minucias são capazes de gerar mudanças.

### Objetivos específicos

 ## Objetivos Específicos

Coletar e organizar dados experimentais provenientes dos lançamentos da catapulta;

Investigar a influência dos fatores experimentais (A+, A−, O−, B+) na variabilidade dos dados;

Identificar e interpretar a presença de assimetria e curtose na distribuição das distâncias;

Avaliar o impacto de pequenas variações (ângulo, força, atrito, erro humano) nos resultados obtidos;

---

## 📚  Fundamentação Teórica

Baseia-se na Estatística Descritiva, voltada à organização, análise e interpretação de dados quantitativos. São utilizadas medidas de posição (média e mediana) para representar valores centrais e medidas de dispersão (variância e desvio padrão) para avaliar a variabilidade dos resultados.
A comparação entre dados agrupados e não agrupados evidencia possíveis perdas de precisão ao agrupar valores contínuos. Além disso, as medidas de assimetria e curtose permitem analisar a forma da distribuição dos dados. O estudo também considera a influência de erros experimentais, como variações na execução e na medição, destacando a importância do uso da linguagem R para realizar análises de forma precisa e organizada.
---

## ⚙️ Metodologia

Primeiramente,a carapulta foi posicionada numa mesa plana (mesa escolar),colou-se um sarrafo (aparelho que fixou a catapulta nessa superfície ) e usou uma fita de medição(trena) que começou no ponto final da catapulta até o pé de uma mesa que 2,35m, para ficar mais fácil de medir,evitando que a fita balance quando a pola caisse e dado que foi notado,por meio de dois experimentos teste que em geral quando a bola era lançada ela caia ou no rumo dele ou um pouco depois.

No final apenas se adicionou os 2,35m para dar a distância total a partir da cataputa até onde a bola caiu.Quando a bola caia no chão,Esse pé da mesa passava a ser o ponto inicial da fita (pois ela caia um pouco depois dele) e depois era adicionar esses 2,35 a distância a mais, que apartir desse ponto deu.
Dividimo-nos em funcionalidades - Emily ficou sendo responsável por lançar a bola por meio da catapulta,o professor (Ben Dêivide) fez o processo descrito da fita e ficou visualisando onde a bola caia e dizendo em voz alta onde a distância a partir do pé da mesa ao lado (2,35m da catapulta) que a bola caiu para Sarah anotar.Outro estudante ficou ajudando Ben Dêivide, ao disutir a visão dele onde a bola caiu, para ver se batia com a do professor. 

---

## 🔍 Resultados e Discussão
A seguir será mostrado uma tabela com os dados do lançamento. A começar pelos lançamentos contados a partir do pé da careira(2,35m da catapulta) :

```{r}
library(knitr)

distancia <- c(
  58, 61.2, 51.2, -7.5, 55.0, 36.5, 60.0, 48.5, 45.0, 41.0,
  45.0, 58.0, 62.0, 51.0, 52.5, 52.0, 60.5, 64.0, 61.2, 56.2,
  72.5, 70.5, 65.8, 62.2,
  54.1, 61.5, 52.3, 48.0,
  28.8, 58.4, 52.7, 46.8, 43.0, 61.2, 22.4, 55.0, 57.4, 33.7,
  52.4
)
tabela_original <- rbind(Distancia = distancia)
kable(tabela_original, caption = "Distâncias originais")

```

A distância a partir do pé da catapulta (Dist_pé) foi medida para cada lançamento (N). A partir desses valores, calculou-se a distância total utilizando a expressão:

$$
Dist_{total} = Dist_{pé} + 2.35
$$
Os resultados foram organizados em função da ordem dos lançamentos.
```{r}

library(knitr)

distancia_nova <- distancia + 2.35
N <- 1:length(distancia)

# Criando matriz diretamente (melhor que data.frame aqui)
tabela <- rbind(
  "Dist_pé" = distancia,
  "Com +2.35" = distancia_nova
)

# calcular frequência de cada valor
freq <- table(distancia_nova)

# associar frequência a cada observação
freq_individual <- freq[as.character(distancia_nova)]

# Gerando tabela horizontal
kable(
  tabela,
  col.names = paste("N", N)
)

# calcular frequência de cada valor
freq <- table(distancia_nova)

# associar frequência a cada observação
freq_individual <- freq[as.character(distancia_nova)]

# montar tabela horizontal
tabela_x <- rbind(
  Distancia = as.numeric(names(freq)),
  Frequencia = as.numeric(freq)
)

kable(tabela_x, caption = "Tabela horizontal lançamentos, e frequências")
      
```

Calculando 

### Mediana

$$
Md = \frac{x_{\frac{n}{2}} + x_{\frac{n}{2}+1}}{2}
$$

Resultado:

```{r}
cat("Mediana =", median(distancia_nova))
```

### Desvio padrão

$$
s = \sqrt{\frac{1}{n-1} \sum_{i=1}^{n} (x_i - \bar{x})^2}
$$

Resultado:

```{r}
cat("Desvio padrão =", sd(distancia_nova))
```

###  Moda

$$
Mo = \text{valor mais frequente}
$$

Resultado:
```{r}
moda <- function(x){
  ux <- unique(x)
  ux[which.max(tabulate(match(x, ux)))]
}
cat("Moda =", moda(distancia_nova))
```

As mudanças nos valores apresentados se deram por fatores como 

### Força Elástica

A força elástica é dada pela Lei de Hooke:

$$
F = -k \cdot x
$$
```{r}
library(knitr)

k <- 200
x <- 0.05
F <- -k * x

kable(data.frame(
  Constante_k = k,
  Deformacao_x = x,
  Forca = F
), caption = "Cálculo da força elástica")
```

Ao puxar o elástico, armazena-se energia potencial elástica que é transformada em movimento quando solta.Possivelmente, nos lançamentos mais baixos, como no N=4 e N=35,pode ser que ela não tenha puxado totalmente o elástico,causando grande mudança da media das distâncias.

Essa força foi a causa principal da variação dos valores, somado a outros fatores,como atrito do ar , a mesa que deu uma deslocada em sentido horário em algum momento,durante esse lançamentos, e o sarrafo que saiu no 7 arremeço que foram mais influentes nas variações das distâncias.

Na jogada 22,decidimos escalonar o chão com giz,pois assim ficaria melhor de visualisar onde a bola caiu.Sobre a visão de onde a bola tenha caido no chão,não fez grande efeito na distância,não teve muita alteração como os outros que mencionei.


## 🧠 Considerações finais



