---
# Só mude aqui!!!!
author: "Sarah O. Ramalho"
title: "Relatório de Aula Prática 05"
bibliography: referencias.bib
# A partir daqui nao faca alteracoes!!!!!
link-citations: true
csl: associacao-brasileira-de-normas-tecnicas-ipea.csl

subtitle: "<a href='https://bendeivide.github.io/courses/epaec/' target='_blank'>Estatística e Probabilidade</a> </br> <a href='https://bendeivide.github.io' target='_blank'>Prof. Ben Dêivide (DEFIM/CAP/UFSJ)</a>"
include-before-body: header.html
date: today
lang: pt-BR
format:
  html:
    toc: true
    number-sections: true
    theme: bootstrap
    #css: styles.css
    code-fold: true
    code-tools: true
execute:
  echo: true
  warning: false
  message: false

---

# 📌 Introdução

**Apresentação do Experimento**

As distribuições de probabilidade são modelos matemáticos utilizados para representar fenômenos aleatórios e descrever o comportamento de variáveis aleatórias discretas e contínuas. Entre as distribuições mais importantes da Estatística destacam-se a Binomial, a Poisson e a Normal, amplamente utilizadas em problemas de engenharia, controle de qualidade, análise de falhas e estudos experimentais.

Neste relatório serão estudadas as aproximações da distribuição Binomial e da distribuição de Poisson pela distribuição Normal, apresentando os fundamentos teóricos, demonstrações matemáticas, aplicações práticas e implementações computacionais utilizando a linguagem R.

**Objetivo geral**

Estudar a aproximação das distribuições Binomial e Poisson pela distribuição Normal por meio de fundamentos teóricos, demonstrações matemáticas e aplicações computacionais no R.

**Objetivos específicos**

Compreender as características das distribuições Binomial, Poisson e Normal;

Identificar diferenças entre distribuições discretas e contínuas;

Comparar resultados exatos e aproximados;

Interpretar aplicações práticas das distribuições probabilísticas.

---

# 📚  Fundamentação Teórica

## Diferença entre Distribuições Discretas e Contínuas

As distribuições de probabilidade podem ser classificadas em discretas ou contínuas de acordo com o tipo de variável aleatória representada.

## Distribuições Discretas

As distribuições discretas trabalham com valores contáveis e separados.

Ex.: número de defeitos; quantidade de chamadas; número de sucessos.

A variável assume valores específicos :

$$
0,1,2,3,...
$$

A probabilidade é calculada em pontos específicos:

$$
P(X=x)
$$

Em que :

- X  --> variável aleatória , podendo ser discreta ou contínua ;
- x  --> um valor específico de X .

Exemplos: Binomial; Poisson.


**Características:**

Assumem valores separados ; geralmente representam contagens - como : número de alunos de uma sala , quantidade de defeitos de uma peça , entre outros.

---

## Distribuições Contínuas

As distribuições contínuas trabalham com valores em intervalos contínuos. Exemplos: altura; temperatura; tempo;  massa.

A variável pode assumir infinitos valores.


Probabilidades calculadas em intervalos ( Distribuições contínuas):


$$
P(a<X<b)
$$
Ex.:
$$
[1 , 2]
$$
Aqui , X pertence a qualquer valor entre 1 e 2 , como 1,2 ; 1,9 , etc.

Ex.: Distribuição Normal;  

**Características:**

Representam medidas contínuas - como : massa e tempo ; infinitos valores possíveis;probabilidades em intervalos.

---

# Distribuições 

## Binomial

A distribuição Binomial é uma distribuição discreta utilizada para modelar situações em que existe:

- número fixo de tentativas;
- dois possíveis resultados:
- sucesso;
- fracasso;
- independência entre os eventos;
- probabilidade constante(significa que a chance de sucesso não muda ao longo as tentativas).

Ela é muito utilizada em problemas envolvendo contagem de sucessos.


**Características**

- distribuição discreta;
- trabalha com contagens;
- possui número fixo de testes;
- utiliza probabilidade constante;
- cada tentativa é independente.

*Utilizada quando:*

- existe número fixo de testes;
- deseja-se contar sucessos;
- a probabilidade permanece constante.

---

**Fórmula:**

$$
P(X=x)=C(n,x)p^x(1-p)^{n-x}
$$

Em que :

- P(X=x) → probabilidade de ocorrer x sucessos;

-   p    → probabilidade de sucesso ; 

- 1 - p  → a probabilidade de fracasso;

- C(n,x) → coeficiente binomial,quantidade de formas possíveis de obter
x sucessos em n tentativas.

**Exemplo de Aplicação**

- aprovação ou reprovação;
- peças defeituosas;
- acertos em provas;
- lançamento de moedas.

## de Poisson

A distribuição de Poisson é uma distribuição discreta utilizada para modelar ocorrências em intervalos de tempo, espaço ou volume.

Ela é utilizada quando se deseja analisar quantas vezes determinado evento ocorre.

---

**Características**

- distribuição discreta;
- trabalha com frequência de eventos;
- utilizada em intervalos;
- não exige número fixo de tentativas;
- modela ocorrências aleatórias.

*Utilizada quando:*

- deseja-se contar ocorrências;
- os eventos acontecem aleatoriamente;
- existe taxa média de eventos.
---

**Fórmula:** 

$$
P(X=x)=\frac{e^{-\lambda}\lambda^x}{x!}
$$
λ → média de ocorrências;
x → número de ocorrências observadas;
x!→ (fatorial do número de ocorrências).

**Exemplo de Aplicação**

- chamadas telefônicas;
- acidentes;
- falhas em máquinas;
- defeeitos em peças;
- clientes chegando em filas.

---

## Distribuição Normal

Distribuição contínua utilizada para representar fenômenos naturais e experimentais.

Ela possui formato simétrico em forma de sino.


**Características da Distribuição Normal**

- distribuição contínua;
- curva simétrica;
- formato de sino;
- média, mediana e moda coincidem;
- probabilidades calculadas em intervalos.

*Utiliza-se a distribuição Normal quando:*

- os dados são contínuos;
- deseja-se analisar comportamento natural dos dados;
- os valores se concentram em torno da média.

---

**Fórmula:**

$$
f(x)=\frac{1}{\sigma\sqrt{2\pi}}
e^{-\frac{(x-\mu)^2}{2\sigma^2}}
$$
x → qualquer valor possível da variável contínua;
pode ser altura, peso, temperatura, nota etc.

---

# Medidas Principais em cada distribuição

## Média

---

**Fórmula Geral da Média aritmética :**

$$
{\mu}=\frac{x_1+x_2+x_3+\cdots+x_n}{n}
$$


Em que x →  valores observados
n →  quantidade total de x.

Usada quando todos os valores possuem o mesmo “peso”.

Logo,não é usada se tratando de distribuições,pois nessa última, cada valor de x , tem - se uma probabilidade diferente.

**Média em distribuições:**

$$
\mu=\sum x\cdot P(x)
$$

x →  valor possível da variável aleatória.
Pode ser : um resultado possível, uma ocorrência possível, ou
um valor que o fenômeno pode assumir.

P(x) →  probabilidade de x acontecer.
Traduz no valor central esperado de uma distribuição.
indica o ponto em torno do qual os valores observados tendem a se concentrar.Ela resume o comportamento geral dos dados.

---

**Na Binomial**

$$
\mu=np
$$

Exprime o número médio esperado de sucessos p em: n tentativas.

---

**Em Poisson **

$$
\mu=\lambda
$$

Simboliza o número médio de ocorrências em determinado intervalo de tempo, espaço ou volume.

---

**Distribuição Normal **

A Normal é contínua, então a média é obtida por integral Porque:
existem infinitos valores possíveis; não dá para somar ponto por ponto , dado que se trata de uma distribuição contínua.

$$
\mu=\int_{-\infty}^{\infty}x f(x)\,dx
$$


Representa o centro da curva Normal.

Nessa distribuição:
média, mediana e moda coincidem no mesmo ponto.

---

## Variância

**Fórmula geral**

$$
\sigma^2=\sum (x-\mu)^2P(x)
$$


Mede o grau de dispersão dos dados em relação à média.
Ela mostra o quanto os valores estão espalhados.

A variância eleva as distâncias ao quadrado porque ela precisa medir o “espalhamento total” dos dados sem que valores positivos e negativos se cancelem.

A ideia central é essa:

distância até a média → mede afastamento;

quadrado → transforma todos os afastamentos em positivos e aumenta o peso dos mais distantes;

divisão → transforma a soma total em uma média do espalhamento.

Quanto maior a variância:
- maior a dispersão;
- maior a variabilidade dos dados.

---

**Na Binomial**

$$
\sigma^2 = np(1-p)
$$


Mede o quanto os sucessos variam em torno da média.

A variabilidade depende:
- do número de tentativas;
- da probabilidade de sucesso;
- da probabilidade de fracasso.

---

**Em Poisson**

$$
\sigma^2 = \lambda
$$

(A variância é igual à média)

Isso significa que a dispersão acompanha diretamente a taxa média de ocorrências.

---

**Na Normal**


$$
\sigma^2
$$


Controla o espalhamento da curva.

---

# Desvio Padrão

**Fórmula geral para valores absolutos:**

$$
\sigma=\sqrt{\frac{\sum (x_i-\bar{x})^2}{n}}
$$

---

Fórmula geral do desvio padrão para dados observados (estatística descritiva), ou seja, quando você possui valores absolutos de uma amostra ou população , como notas de alunos , alturas , peso. Não se pode usar ela para se calcular  distribuições.


**Fórmula geral para valores aleatórios:**


$$
\sigma = \sqrt{E[(X-\mu)^2]}
$$
**Onde:**

- $\sigma$ = desvio padrão da população;
- $\mu$ = média da variável aleatória;
- $E$ = valor esperado (esperança matemática);
- $X$ = variável aleatória.

---

**Fórmula geral se tratando de distribuições:**

$$
\sigma=\sqrt{\sigma^2}
$$

Mede a distância média dos valores em relação à média.Ele é a raiz quadrada da variância.Enquanto essa última está ao quadrado, o desvio padrão retorna para a unidade original dos dados.

---

**Na Binomial**

$$
\sigma=\sqrt{np(1-p)}
$$
Exprime a dispersão dos sucessos.

---

**Em Poisson**

$$
\sigma=\sqrt{\lambda}
$$
Indica a dispersão das ocorrências.

---

### Normal

$$
\sigma
$$

Controla a largura da curva Normal.

- menor desvio padrão → curva estreita;
- maior desvio padrão → curva espalhada.

---

# Exemplo de cada distribuição de probabilidade e seus gráficos:

## Binomial

**Exemplo**

Uma moeda é lançada:

$$
n=10 \text{ vezes}
$$

A probabilidade de sair cara é:

$$
p=0,5
$$

Deseja-se calcular a probabilidade de obter:

$$
x=5 \text{ caras}
$$


**Fórmula**

$$
P(X=x)=\binom{n}{x}p^x(1-p)^{n-x}
$$

---

**Média**

$$
\mu=np=10(0,5)=5
$$

---

**Variância**

$$
\sigma^2=np(1-p)=10(0,5)(0,5)=2,5
$$

---

**Desvio padrão**

$$
\sigma=\sqrt{2,5}\approx1,58
$$

---

**Código em R**

```{r}
# Valores possíveis
x <- 0:10

# Probabilidades binomiais
y <- dbinom(x, size = 10, prob = 0.5)

# Gráfico
barplot(y,
        names.arg = x,
        col = "lightblue",
        main = "Distribuição Binomial",
        xlab = "Número de sucessos",
        ylab = "Probabilidade")
```

---

**Interpretação**

Cada barra representa a probabilidade de ocorrer determinada quantidade de sucessos.

Como a distribuição é discreta:
- os valores aparecem separados;
- não existe continuidade entre as barras.

Os maiores valores concentram-se próximos da média.

---

## de Poisson

**Exemplo**

Uma central telefônica recebe em média:

$$
\lambda=4 \text{ ligações por minuto}
$$

Deseja-se calcular a probabilidade de ocorrerem:

$$
x=6 \text{ ligações}
$$

---

**Fórmula**

$$
P(X=x)=\frac{e^{-\lambda}\lambda^x}{x!}
$$

---

**Média**

$$
\mu=\lambda=4
$$

---

**Variância**

$$
\sigma^2=\lambda=4
$$

---

**Desvio padrão**

$$
\sigma=\sqrt{4}=2
$$

---

**Código em R**

```{r}
# Valores possíveis
x <- 0:15

# Probabilidades Poisson
y <- dpois(x, lambda = 4)

# Gráfico
barplot(y,
        names.arg = x,
        col = "lightgreen",
        main = "Distribuição de Poisson",
        xlab = "Número de ocorrências",
        ylab = "Probabilidade")
```

---

**Interpretação**

O gráfico representa a frequência de ocorrências em um intervalo.

As barras mostram:
- quantas ocorrências possuem maior chance;
- como as probabilidades diminuem conforme os valores se afastam da média.

Como é discreta:
- os valores permanecem separados;
- as probabilidades são pontuais.

---

# Normal

**Exemplo**

As notas de uma turma possuem:

$$
\mu=70
$$

e:

$$
\sigma=10
$$

---

**Fórmula**

$$
f(x)=\frac{1}{\sigma\sqrt{2\pi}}e^{-\frac{(x-\mu)^2}{2\sigma^2}}
$$

---

**Média**

$$
\mu=70
$$

---

**Variância**

$$
\sigma^2=10^2=100
$$

---

**Desvio padrão**

$$
\sigma=10
$$

---

**Código R**

```{r}
# Valores contínuos
x <- seq(30, 110, by = 0.1)

# Densidade Normal
y <- dnorm(x, mean = 70, sd = 10)

# Gráfico
plot(x, y,
     type = "l",
     lwd = 2,
     col = "red",
     main = "Distribuição Normal",
     xlab = "Valores",
     ylab = "Densidade")
```

---

**Interpretação**

O gráfico possui formato de sino.

A maior concentração de valores ocorre próxima da média:

$$
\mu=70
$$

Valores mais distantes possuem menor probabilidade.

Como a distribuição é contínua:
- a curva é suave;
- não existem separações entre os valores.

---

**Aproximação da Binomial pela Normal**

Quando:

$$
n \text{ é grande}
$$

a distribuição Binomial começa a assumir formato semelhante ao da distribuição Normal.

---

**Exemplo**

$$
n=100
$$

$$
p=0,5
$$

---

**Média**

$$
\mu=np=100(0,5)=50
$$

---

**Desvio padrão**

$$
\sigma=\sqrt{100(0,5)(0,5)}=5
$$

---

**Código em R**

```{r}
# Valores
x <- 0:100

# Binomial
y <- dbinom(x, size = 100, prob = 0.5)

# Gráfico
plot(x, y,
     type = "h",
     lwd = 2,
     col = "blue",
     main = "Aproximação da Binomial pela Normal",
     xlab = "Valores",
     ylab = "Probabilidade")

# Curva Normal aproximada
curve(dnorm(x, mean = 50, sd = 5),
      add = TRUE,
      col = "red",
      lwd = 2)
```

---

**Interpretação**

As barras da distribuição Binomial começam a formar um comportamento semelhante à curva Normal.

Isso ocorre porque:
- muitos resultados passam a se concentrar ao redor da média;
- a distribuição torna-se mais simétrica.

A linha vermelha representa a aproximação Normal.

---

**Aproximação da Poisson pela Normal**

Quando:

$$
\lambda \text{ é grande}
$$

a distribuição de Poisson aproxima-se da Normal.

---

**Exemplo**

$$
\lambda=30
$$

---

**Média**

$$
\mu=30
$$

---

**Desvio padrão**

$$
\sigma=\sqrt{30}\approx5,48
$$

---

**Código em R**

```{r}
# Valores
x <- 0:60

# Poisson
y <- dpois(x, lambda = 30)

# Gráfico
plot(x, y,
     type = "h",
     lwd = 2,
     col = "darkgreen",
     main = "Aproximação da Poisson pela Normal",
     xlab = "Valores",
     ylab = "Probabilidade")

# Curva Normal aproximada
curve(dnorm(x, mean = 30, sd = sqrt(30)),
      add = TRUE,
      col = "red",
      lwd = 2)
```

---

**Interpretação**

À medida que:

$$
\lambda
$$

aumenta:
- a distribuição de Poisson torna-se mais simétrica;
- as barras aproximam-se do formato contínuo da curva Normal.

A curva vermelha representa a aproximação Normal da distribuição discreta.

# ⚙️ Metodologia

O desenvolvimento deste relatório foi realizado por meio de pesquisa teórica e aplicação computacional utilizando a linguagem R no ambiente RStudio. Inicialmente, foram estudados os conceitos de variáveis aleatórias discretas e contínuas, bem como as características das distribuições Binomial, Poisson e Normal.

Posteriormente, foram analisadas as condições em que as distribuições Binomial e Poisson podem ser aproximadas pela distribuição Normal. Para isso, realizaram-se demonstrações matemáticas, cálculos analíticos de probabilidades e implementações computacionais utilizando funções estatísticas do R.

Além dos cálculos numéricos, foram construídos gráficos para representar visualmente o comportamento das distribuições e facilitar a comparação entre distribuições discretas e contínuas. Os resultados obtidos teoricamente foram comparados aos resultados computacionais gerados no R, permitindo validar as aproximações estudadas.

---
# 🔍 Resultados e Discussão

# Resultados e Discussões

---

Os resultados obtidos permitiram compreender as principais diferenças entre as distribuições Binomial, Poisson e Normal, bem como suas aplicações em problemas probabilísticos e estatísticos.

A distribuição Binomial apresentou comportamento discreto, sendo adequada para situações com número fixo de tentativas e dois possíveis resultados: sucesso ou fracasso. Os cálculos mostraram que a média depende diretamente do número de tentativas e da probabilidade de sucesso, enquanto a variância e o desvio padrão indicaram a dispersão dos sucessos em torno da média.

A distribuição de Poisson também apresentou comportamento discreto, porém voltado para a contagem de ocorrências em intervalos de tempo ou espaço. Observou-se que, nessa distribuição, a média e a variância possuem o mesmo valor, característica importante para sua identificação e interpretação.

Já a distribuição Normal apresentou comportamento contínuo e simétrico, representado pela curva em formato de sino. Os cálculos do valor Z permitiram padronizar os dados e interpretar quantos desvios padrões determinados valores estavam distantes da média.

Os resultados obtidos no R mostraram concordância com os cálculos analíticos realizados manualmente, demonstrando a eficiência da linguagem R na execução de cálculos probabilísticos e estatísticos.

Além disso, observou-se que, conforme os parâmetros das distribuições discretas aumentam, especialmente o valor de:

$$
n
$$

na Binomial e:

$$
\lambda
$$

na Poisson, seus gráficos tornam-se mais semelhantes ao formato da distribuição Normal. Isso evidencia a importância da aproximação Normal em problemas envolvendo grandes quantidades de dados.

Os gráficos produzidos auxiliaram na visualização das diferenças entre distribuições discretas e contínuas, permitindo compreender como as probabilidades se comportam em cada modelo estatístico.]

---

# Conclusão

Conclui-se que as distribuições Binomial, Poisson e Normal possuem aplicações distintas na modelagem de fenômenos aleatórios, sendo classificadas conforme o tipo de variável aleatória envolvida. As distribuições Binomial e Poisson são discretas e utilizadas principalmente em problemas de contagem, enquanto a distribuição Normal é contínua e amplamente aplicada em fenômenos naturais e experimentais.

A análise realizada mostrou que a distribuição Normal pode aproximar satisfatoriamente as distribuições Binomial e Poisson quando determinadas condições são atendidas, simplificando cálculos probabilísticos complexos. Os resultados analíticos e computacionais obtidos no R apresentaram concordância, demonstrando a eficiência das ferramentas estatísticas da linguagem R no estudo das distribuições de probabilidade.

