---
# Só mude aqui!!!!
author: "Sarah O. Ramalho"
title: "Relatório de Aula Prática 06"
bibliography: referencias.bib
# A partir daqui nao faca alteracoes!!!!!
link-citations: true
csl: associacao-brasileira-de-normas-tecnicas-ipea.csl
subtitle: "<a href='https://bendeivide.github.io/courses/epaec/' target='_blank'>Estatística e Probabilidade</a> </br> <a href='https://bendeivide.github.io' target='_blank'>Prof. Ben Dêivide (DEFIM/CAP/UFSJ)</a>"
include-before-body: header.html
date: today
lang: pt-BR
format:
  html:
    toc: true
    number-sections: true
    theme: bootstrap
    #css: styles.css
    code-fold: true
    code-tools: true
execute:
  echo: true
  warning: false
  message: false
---

## 📌 **Introdução**

As distribuições Qui-quadrado e F são distribuições contínuas utilizadas na Estatística Inferencial para análise de variâncias, comparação entre grupos e testes estatísticos. Ambas estão relacionadas às distribuições amostrais e derivam de populações com distribuição Normal.

A distribuição Qui-quadrado associa-se principalmente à variância amostral e à análise de frequências, enquanto a distribuição F é utilizada para comparar variâncias e realizar análise de variância (ANOVA).

Neste relatório serão apresentados os conceitos, propriedades, funções amostrais relacionadas e aplicações dessas distribuições utilizando a linguagem R.

---

## **Objetivo geral**

Estudar as distribuições Qui-quadrado e F, analisando suas propriedades, relações com distribuições amostrais e aplicações estatísticas utilizando o R.


## **Objetivos específicos**

- Compreender o conceito das distribuições Qui-quadrado e F;
- Relacionar essas distribuições às distribuições amostrais;
- Identificar as funções da amostra associadas a cada distribuição;
- Diferenciar as aplicações das distribuições;
- Aplicar cálculos estatísticos utilizando o R;
- Interpretar aplicações práticas em análise de dados.

---

# **📚 Fundamentação Teórica**

## **Distribuição Normal**

È um conjunto de dados cujo comportamento segue a distribuição Normal, isto é, os valores tendem a se concentrar próximos da média formando uma curva em sino.

Em uma população Normal:

a maioria dos valores fica perto da média;
poucos valores ficam muito acima ou muito abaixo;
os dados possuem simetria.
Exemplo simples
Altura das pessoas

A maior parte das pessoas possui:

altura próxima da média.

Pouquíssimas são:

extremamente baixas;
extremamente altas.

Isso forma a famosa curva Normal:

meio da curva → muitos valores;
extremidades → poucos valores.

---

**Fórmula**

$$
f(x)=\frac{1}{\sigma\sqrt{2\pi}}e^{-\frac{(x-\mu)^2}{2\sigma^2}}
$$

---

**Significado dos termos**

* $(f(x))$: densidade de probabilidade;
* $(x)$: valor observado;
* $(\sigma)$: desvio padrão;
* $(\sigma^2)$: variância;
* $(e)$: constante exponencial;
* $(\pi)$: constante pi.

---

**È utilizada quando:**

* os dados apresentam comportamento natural e contínuo;
* os valores concentram-se ao redor da média;
* deseja-se modelar fenômenos reais.

---

**Exemplos de aplicação**

* altura das pessoas;
* peso;
* temperatura;
* notas de prova;
* erros experimentais.

---

**Exemplo simples**

Suponha que as notas de uma prova tenham:

* média igual a $7$;
* desvio padrão igual a $1$
(significa que a maioria das notas tendem a ficar entre $7-1 = 6$ e $7+1 = 8$).

A maioria dos alunos terá notas próximas de:

* $7$

Poucos terão notas:

* muito baixas;
* ou muito altas.

---

**Gráfico:**


```{r}
# Média e desvio padrão
media <- 7
desvio <- 1

# Valores do eixo x
x <- seq(3, 11, by = 0.01)

# Função densidade normal
y <- dnorm(x, mean = media, sd = desvio)

# Criando o gráfico
plot(
  x, y,
  type = "l",
  lwd = 3,
  col = "blue",
  main = "Distribuição Normal das Notas",
  xlab = "Notas",
  ylab = "Densidade"
)

# Linha vertical da média
abline(v = media, col = "red", lwd = 2, lty = 2)

# Região entre 6 e 8
polygon(
  c(seq(6,8,0.01), 8, 6),
  c(dnorm(seq(6,8,0.01), media, desvio), 0, 0),
  col = "lightblue",
  border = NA
)

# Texto explicativo
text(7, 0.42, "Média = 7", col = "red")

```

---

**Interpretação**

O gráfico possui formato de sino.

A região central representa:

* maior concentração de valores.

As extremidades representam:

* valores raros.

Quanto maior o desvio padrão:

* mais espalhada fica a curva.

Quanto menor o desvio padrão:

* mais concentrados ficam os dados próximos da média.

---

## **Distribuição amostral**

Ela representa o comportamento estatístico de uma medida calculada a partir de várias amostras retiradas de uma população.

Ou seja:

- coleta-se várias amostras;
- calcula-se uma medida em cada amostra;
- observa-se como esses valores variam.

Essas medidas podem ser:

- média amostral;
- variância amostral;
- razão entre variâncias.

As distribuições Qui-quadrado e F surgem justamente do comportamento dessas medidas amostrais.

---

## **Distribuição Qui-Quadrado**

A distribuição Qui-quadrado é uma distribuição contínua utilizada principalmente para analisar variabilidade, frequências e variâncias em estudos estatísticos.

Ela surge a partir da soma dos quadrados de variáveis Normais padronizadas independentes.

A distribuição Qui-quadrado:

* assume apenas valores positivos;
* possui assimetria à direita;
* depende dos graus de liberdade.

---

**Quando é utilizada**

A distribuição Qui-quadrado é utilizada quando se deseja:

* analisar variâncias;
* comparar frequências observadas e esperadas;
* verificar independência entre variáveis;
* realizar testes de aderência;
* construir intervalos de confiança para variância.

---

**Fórmula**

$$
\chi^2=\sum_{i=1}^{n}Z_i^2
$$
---

**Significado dos termos**

* $(\chi^2)$: variável Qui-quadrado;
* $(Z_i)$: variável Normal padrão;
* $(n)$: quantidade de variáveis ou graus de liberdade;
* $(\sum)$: soma dos quadrados.

---

**Relação com a Variância**

Quando várias amostras são retiradas de uma população Normal:

* cada amostra possui uma variância;
* essas variâncias variam aleatoriamente.

A distribuição Qui-quadrado modela justamente:

* o comportamento dessas variâncias amostrais.

Essa relação é dada por:

$$
\frac{(n-1)S^2}{\sigma^2}\sim\chi^2_{(n-1)}
$$

---

**Sendo:**

* $(S^2)$: variância da amostra;
* $(\sigma^2)$: variância da população;
* $(n-1)$: graus de liberdade.

---

A fórmula mostra que:

* a variância amostral segue uma distribuição Qui-quadrado ajustada pelos graus de liberdade.

---

**Exemplo do uso do teste Qui-Quadrado**

Suponha uma amostra com:

- tamanho da amostra: $n = 6$
- variância amostral: $S^2 = 4$
- variância populacional: $\sigma^2 = 2$

---

**Fórmula**

$$
\chi^2=\frac{(n-1)S^2}{\sigma^2}
$$

---

**Substituindo os valores**

$$
\chi^2=\frac{(6-1)\cdot4}{2}
$$

$$
\chi^2=\frac{20}{2}
$$

$$
\chi^2=10
$$

---

**Interpretação**

O valor:

$$
\chi^2=10
$$

representa a variabilidade observada na amostra em relação à variância esperada da população.

Quanto maior o valor de:

$$
\chi^2
$$

maior tende a ser a diferença entre a variabilidade da amostra e da população.

---

**Probabilidade no R**

```{r}
pchisq(10, df = 5)
```

---

**Exemplo no R**

Calcular:

$$
P(X<10)
$$

Tal expressão representa a probabilidade da variável Qui-quadrado assumir valores menores que 10.

---

com:

$$
gl=5
$$
$gl$: grau de liberdade . $gl = 5$ significa que existe 5 dados que influencial o gráfico da curva.

---

Probabilidade acumulada da distribuição Qui-quadrado, calculada por pchisq:

```{r}
pchisq(10, df = 5)
```

Isso significa que existe cerca de: $92,48\%$ de probabilidade do valor da variável Qui-quadrado ser menor que 10

---

**Gráfico**

```{r}
# valores do eixo x
x <- seq(0, 20, by = 0.1)

# densidade Qui-quadrado
y <- dchisq(x, df = 5)

# gráfico
plot(x, y,
     type = "l",
     lwd = 2,
     col = "blue",
     main = "Distribuição Qui-Quadrado",
     xlab = expression(chi^2),
     ylab = "Densidade")

# linha vertical no valor calculado
abline(v = 10,
       col = "red",
       lwd = 2,
       lty = 2)

# texto explicativo
text(10, 0.03,
     labels = expression(chi^2==10),
     pos = 4,
     col = "red")
```

---

# Interpretação do gráfico

A curva representa a distribuição Qui-quadrado com:
- $gl = 5$.

A linha vermelha representa o valor calculado:
- $χ^2 = 10$

A área acumulada antes dessa linha corresponde à probabilidade:

$$
P(X<10)
$$

que vale aproximadamente:

- $92,48\%$

O gráfico mostra que:
- a distribuição é assimétrica à direita;
- assume apenas valores positivos;
- depende dos graus de liberdade.

---

**Características do gráfico**

* distribuição contínua;
* assimétrica à direita;
* assume apenas valores positivos;
* depende dos graus de liberdade.
* maior concentração próxima da origem.

Isso ocorre porque:

* variâncias não podem ser negativas.

À medida que os valores aumentam:

* cresce a evidência de maior variabilidade ou maior diferença entre valores observados e esperados.

Quando os graus de liberdade aumentam:

* a curva torna-se mais parecida com a distribuição Normal.

---

## **Distribuição F**

A distribuição F é uma distribuição contínua utilizada principalmente para comparar variâncias entre grupos ou amostras.

Ela surge a partir da razão entre duas variáveis Qui-quadrado independentes divididas por seus respectivos graus de liberdade.

A distribuição F:

* assume apenas valores positivos;
* possui assimetria à direita;
* depende de dois graus de liberdade;
* é muito utilizada em testes estatísticos e ANOVA.

---

**Quando é utilizada**

A distribuição F é utilizada quando se deseja:

* comparar variâncias entre grupos;
* verificar diferenças entre médias;
* realizar análise de variância (ANOVA);
* comparar modelos estatísticos;
* analisar regressões.

---

**Fórmula**

$$
F=\frac{\chi_1^2/v_1}{\chi_2^2/v_2}
$$

---

**Significado dos termos**

* $F$: variável com distribuição F;
* $\chi_1^2$: primeira variável Qui-quadrado;
* $\chi_2^2$: segunda variável Qui-quadrado;
* $v_1$: graus de liberdade do numerador;
* $v_2$: graus de liberdade do denominador.

---

**Relação com a Variância**

Quando duas amostras são retiradas de populações Normais:

* cada amostra possui sua variância;
* essas variâncias podem ser comparadas.

A distribuição F modela justamente:

* a razão entre variâncias amostrais.

Essa relação é dada por:

$$
F=\frac{S_1^2}{S_2^2}
$$

---

**Sendo:**

$$(S_1^2)$$ 

variância da primeira amostra;

$$(S_2^2)$$
variância da segunda amostra.

A fórmula mostra que:

* a distribuição F compara a variabilidade entre duas amostras.

---

**Exemplo do uso da distribuição F**

Suponha duas amostras com:

* variância da amostra 1: $(S_1^2 = 8)$
* variância da amostra 2: $(S_2^2 = 4)$

---

**Fórmula**

$$
F=\frac{S_1^2}{S_2^2}
$$

---

**Substituindo os valores**

$$
F=\frac{8}{4}
$$

$$
F=2
$$

---

**Interpretação**

O valor:

$$
F=2
$$

indica que a variância da primeira amostra é duas vezes maior que a variância da segunda amostra.

Quanto maior o valor de:

$$
F
$$

maior tende a ser a diferença entre as variâncias analisadas.

Quando:

$$
F\approx1
$$

as variâncias tendem a ser semelhantes.

---

**Probabilidade no R**

```{r}
pf(2, df1 = 5, df2 = 10)
```

---

**Exemplo no R**

Calcular:

$$
P(X<2)
$$

Tal expressão representa a probabilidade da variável F assumir valores menores que 2.

com:

$$
gl_1=5
$$

e:

$$
gl_2=10
$$

Onde:

* $df1 = 5$: representa os graus de liberdade do numerador;
* $df2 = 10$: representa os graus de liberdade do denominador.

Os graus de liberdade influenciam o formato da curva da distribuição F.

---

Probabilidade acumulada da distribuição F, calculada por `pf`:

```{r}
pf(2, df1 = 5, df2 = 10)
```

Isso significa que existe cerca de:

* $83,58\%$

de probabilidade do valor da variável F ser menor que 2.

---

**Gráfico**

```{r}
# valores do eixo x
x <- seq(0, 5, by = 0.1)

# densidade da distribuição F
y <- df(x, df1 = 5, df2 = 10)

# gráfico
plot(x, y,
     type = "l",
     lwd = 2,
     col = "red",
     main = "Distribuição F",
     xlab = "Valores de F",
     ylab = "Densidade")

# linha vertical no valor calculado
abline(v = 2,
       col = "blue",
       lwd = 2,
       lty = 2)

# texto explicativo
text(2, 0.5,
     labels = "F = 2",
     pos = 4,
     col = "blue")
```

---

**Interpretação do gráfico**

A curva representa a distribuição F com:

* $gl_1 = 5$;
* $gl_2 = 10$.

A linha azul representa o valor calculado:

* $F = 2$

A área acumulada antes dessa linha corresponde à probabilidade:

$$
P(X<2)
$$

que vale aproximadamente:

* $83,58\%$

O gráfico mostra que:

* a distribuição é assimétrica à direita;
* assume apenas valores positivos;
* depende de dois graus de liberdade.

---

**Características do gráfico**

* distribuição contínua;
* assimétrica à direita;
* assume apenas valores positivos;
* depende de dois graus de liberdade;
* maior concentração próxima da origem.

Isso ocorre porque:

* variâncias não podem ser negativas.

À medida que os valores aumentam:

* cresce a evidência de maior diferença entre variâncias amostrais.

Quando os graus de liberdade aumentam:

* a curva torna-se menos assimétrica e mais suave.

---

## **Diferença entre a Distribuição Qui-Quadrado e a Distribuição F**

As distribuições Qui-quadrado e F são distribuições contínuas utilizadas na Estatística Inferencial, porém possuem objetivos diferentes.

---

**Distribuição Qui-Quadrado**

A distribuição Qui-quadrado é utilizada principalmente para:

- analisar variâncias;
- comparar frequências observadas e esperadas;
- verificar independência entre variáveis;
- realizar testes de aderência.

Ela está relacionada diretamente à variância amostral.

---

**Fórmula relacionada**

$$
\chi^2=\frac{(n-1)S^2}{\sigma^2}
$$

---

**Distribuição F**

A distribuição F é utilizada principalmente para:

- comparar variâncias entre grupos;
- realizar análise de variância (ANOVA);
- comparar médias de grupos;
- analisar regressões.

Ela está relacionada à razão entre duas variâncias amostrais.

---

**Fórmula relacionada**

$$
F=\frac{S_1^2}{S_2^2}
$$

---

**Quando usar Qui-Quadrado**

Use a distribuição Qui-quadrado quando:
- desejar analisar variabilidade;
- trabalhar com frequências;
- verificar independência;
- estudar aderência de dados.

**Exemplos**

- teste de independência;
- controle de qualidade;
- análise de defeitos;
- variância amostral.

---

**Quando usar Distribuição F**

Use a distribuição F quando:
- desejar comparar grupos;
- comparar variâncias;
- verificar diferenças entre médias;
- realizar ANOVA.

---

**Exemplos**

- comparação entre máquinas;
- comparação entre métodos;
- análise experimental;
- regressão estatística.

---

**Relação entre elas**

A distribuição F deriva da distribuição Qui-quadrado.

Ela é formada pela razão entre duas variáveis Qui-quadrado independentes:

$$
F=\frac{\chi_1^2/v_1}{\chi_2^2/v_2}
$$

---

**Significado dos termos**

* $F$: variável com distribuição F;
* $\chi_1^2$: primeira variável Qui-quadrado;
* $\chi_2^2$: segunda variável Qui-quadrado;
* $v_1$: graus de liberdade do numerador;
* $v_2$: graus de liberdade do denominador.

---

**Explicação da fórmula**

A fórmula compara duas variâncias por meio da razão entre duas distribuições Qui-quadrado ajustadas pelos seus graus de liberdade.

O numerador representa a variabilidade do primeiro grupo:

$$
\frac{\chi_1^2}{v_1}
$$

O denominador representa a variabilidade do segundo grupo:

$$
\frac{\chi_2^2}{v_2}
$$

A divisão entre ambos produz o valor da distribuição F:

$$
F
$$

Se o valor de:

$$
F \approx 1
$$

as variâncias tendem a ser parecidas.

Se:

$$
F > 1
$$

a variância do numerador tende a ser maior.

Quanto maior o valor de:

$$
F
$$

maior tende a ser a diferença entre as variâncias comparadas.

---

**Resumo intuitivo**

- Qui-quadrado → analisa variabilidade ou frequências;
- F → compara variabilidades entre grupos.

---

## **⚙️ Metodologia**

O desenvolvimento do relatório foi concedido com ajuda de conversas com o chat GPT.
Pedindo para ele definir o que é cada conceito , como fazer o gráfico , fórmulas , entre outros.Tais informações recebidas foram verificadas a pedidos de correção de erros existentes e repetição do pedido.

---

## **🔍 Resultados e Discussão**

Os resultados mostraram que as distribuições Qui-quadrado e F possuem grande importância na Estatística Inferencial.

A distribuição Qui-quadrado apresentou relação direta com a variância amostral e testes de frequências, enquanto a distribuição F mostrou-se adequada para comparação entre variâncias e análise de grupos.

Os gráficos evidenciaram que ambas são assimétricas à direita e dependem dos graus de liberdade. A Qui-quadrado relaciona-se à análise de uma variância, enquanto a distribuição F compara duas variâncias.

Os cálculos realizados no R apresentaram resultados precisos e compatíveis com os valores teóricos, demonstrando a eficiência do software na análise estatística.

---

## **Conclusão**

Conclui-se que as distribuições Qui-quadrado e F são fundamentais para análises estatísticas envolvendo variabilidade e comparação entre grupos.

A distribuição Qui-quadrado é utilizada principalmente em testes de variância e frequências, enquanto a distribuição F é aplicada na comparação entre variâncias e em ANOVA.

Os resultados obtidos no R permitiram compreender o comportamento gráfico e matemático dessas distribuições, reforçando sua importância na Estatística Inferencial.

