---
# Só mude aqui!!!!
author: "Sarah O. Ramalho"
title: "Introdução ao R"
bibliography: referencias.bib
# A partir daqui nao faca alteracoes!!!!!
link-citations: true
csl: associacao-brasileira-de-normas-tecnicas-ipea.csl
subtitle: "<a href='https://bendeivide.github.io/courses/epaec/' target='_blank'>Estatística e Probabilidade</a> </br> <a href='https://bendeivide.github.io' target='_blank'>Prof. Ben Dêivide (DEFIM/CAP/UFSJ)</a>"
include-before-body: header.html
date: now
date-format: "03/04/2026, HH:mm"
lang: pt-BR
format:
  html:
    toc: true
    number-sections: true
    theme: bootstrap
    #css: styles.css
    code-fold: true
    code-tools: true
execute:
  echo: true
  warning: false
  message: false
---


# **📌 Introdução**

## **Referências das Aulas**

**Apresentação do curso (cita e organiza os temas abordados nesse):**

- [Aula 00](https://bendeivide.github.io/slides/rbasico2024/slide00/index.html) 

**Entendendo o curso EAR: R básico:**
 
- [Aula 01](https://bendeivide.github.io/slides/rbasico2024/slide01/index.html)

**Passos iniciais para a utilização do R e Rstudio:**

- [Aula 03](https://bendeivide.github.io/slides/rbasico2024/slide03/index.html)

**Hitória do R: **

- [Aula 04](https://bendeivide.github.io/slides/rbasico2024/slide04/index.html)

**Como o R trabalha?:**

- [Aula 05](https://bendeivide.github.io/slides/rbasico2024/slide05/index.html)

**Comandos no R e Ambiente Global:**

- [Aula 06](https://bendeivide.github.io/slides/rbasico2024/slide06/index.html)

**Arquivos .RData e .Rhistory**

- [Aula 07](https://bendeivide.github.io/slides/rbasico2024/slide07/index.html)
 
Será feito uma apresentação do que é a linguagem R.

## **🎯 Objetivos**

Apresentar e consolidar os conceitos fundamentais do ambiente e da linguagem R.

**Objetivo geral**

Fixar os fundamentos da linguagem R

## **Objetivos específicos**

- Compreender a lógica de funcionamento do ambiente R e sua estrutura interna;
- Identificar e aplicar comandos básicos no Ambiente Global;
- Mostrar como se cria e organiza os scripts

---

# **📚  Fundamentação Teórica**

A linguagem R é um ambiente de programação utilizado para análise de dados e estatística. Seu funcionamento baseia-se na execução de comandos que criam e manipulam objetos armazenados na memória. Os dados podem ser organizados por meio de estruturas como vetores, matrizes, data frames e listas, enquanto scripts e arquivos de sessão auxiliam na organização e reprodutibilidade das análises.


## **A seguir , os passos iniciais para utilização do R e RStudio:**

Instalação:
Baixe o R no site oficial (CRAN).
Instale o RStudio (interface gráfica que facilita o uso do R).
Abrindo o RStudio:
Você verá $4$ áreas principais:
Console: onde os comandos são executados;
Script: onde você escreve códigos;
Environment: mostra objetos criados;
Files/Plots/Packages: arquivos, gráficos e pacotes.

Primeiro comando:
2 + 2

Criando um script
:
Clique em File → New File → R Script

Escreva:
x <- 10
y <- 5
x + y
Execute com Ctrl + Enter

## **História do R**

O R foi criado na década de 1990 por Ross Ihaka e Robert Gentleman, baseado na linguagem S. Seu objetivo era fornecer uma ferramenta livre para análise estatística. Hoje, é amplamente utilizado em ciência de dados, pesquisa e engenharia.

**Como o R trabalha?**

O R funciona como um interpretador:

executa comandos linha por linha;
armazena resultados em objetos;
permite testar e corrigir rapidamente.

Exemplo:

$a$ <- $5$

$b$ <- $2$

$a * b$

resultado : $10$

**Comandos no R e Ambiente Global**

Comandos: instruções dadas ao R

Ambiente Global: onde ficam os objetos criados

Exemplo:

nota <- 8.5

**👉 O objeto nota aparecerá no Environment**

## **Arquivos .RData e .Rhistory**

.RData: salva todos os objetos criados
.Rhistory: salva o histórico de comandos

Salvar:

save.image()     # salva .RData
savehistory()    # salva histórico

Carregar:

load("arquivo.RData")

## **Criando e salvando um Script**

Script = arquivo .R com comandos

Permite:

organização;
reutilização;
reprodutibilidade.

Salvar:

File → Save As → nome.R

---

## **Objetos e estruturas de dados**

Um objeto é um local na memória do computador onde o R guarda uma informação.
No R, os dados são armazenados em objetos. Existem diferentes estruturas para organizar essas informações, cada uma adequada a um determinado tipo de análise.

**🔹 Exemplos:**

**Vetor**

O vetor é a estrutura mais simples do R. Ele armazena vários valores de um mesmo tipo (números, textos ou valores lógicos) em uma única sequência.

```{r}
x <- c(1, 2, 3, 4)

x

```

c() significa "combinar";
cria uma sequência de valores do mesmo tipo.

---

**Matriz**

tabela numérica organizada em linhas e colunas

```{r}
m <- matrix(1:6, nrow = 2)

m

```

1:6 gera os números de 1 até 6;
nrow = 2 cria 2 linhas;
o R distribui os valores por colunas.

---

**Data Frame**

tabela semelhante ao Excel, com colunas que podem ter tipos diferentes.

```{r}

dados <- data.frame(
  nome = c("Ana", "João"),
  idade = c(20, 22)
)

dados

```

data.frame() cria uma tabela;
cada coluna recebe um nome;
as colunas podem ter tipos diferentes.

**Lista**

coleção de objetos de qualquer tipo dentro de uma mesma estrutura.

```{r}

lista <- list(
  a = 1,
  b = "texto"
)

lista

```

**Uma forma intuitiva de pensar é:**

- Vetor → uma fila de dados.
- Matriz → uma grade de números.
- Data Frame → uma planilha.
- Lista → uma pasta que pode guardar vários tipos de arquivos.

---

# **⚙️ Metodologia**

O relatório foi elaborado a partir do estudo das aulas do curso **EAR: R Básico**. Foram analisados os conceitos fundamentais da linguagem R, seu funcionamento no RStudio, o uso de comandos, objetos, scripts e estruturas de dados. Também foram realizados exemplos práticos para compreender a organização e manipulação de dados no ambiente R.Também foi utilizado a IA chat GPT para melhor organização das informações e processamento de código.

---

# **🔍 Resultados e Discussão**

Foi possível , com base nas aulas citadas, mostrar de forma integrada, os fundamentos da linguagem e do ambiente R, iniciando pelos passos de instalação e uso no RStudio, até a compreensão de sua estrutura e funcionamento.

O R, desenvolvido a partir da linguagem S, atua como linguagem e ambiente de análise, executando comandos que manipulam objetos e estruturas de dados como vetores e tabelas.

O Ambiente Global armazena os dados da sessão, enquanto arquivos como .RData e .Rhistory garantem salvamento e continuidade do trabalho. A criação de scripts organiza os comandos e permite reprodutibilidade. Assim, todos esses temas se conectam ao mostrar que o uso eficiente do R depende da compreensão de como os dados são criados, organizados e analisados dentro do sistema.

---

# **🧠 Considerações finais**

O estudo do R demonstrou que seu uso eficiente exige não apenas a execução de comandos, mas a compreensão de sua estrutura e funcionamento. Desenvolvido na década de 1990 por Ross Ihaka e Robert Gentleman, com base nalinguagem S, o R consolidou-se como uma ferramenta essencial na análise estatística. Ele se caracteriza por ser simultaneamente uma linguagem de programação e um ambiente de análise, permitindo a criação de  comandos,manipulação de dados e gerenciamento de objetos em um único sistema. A utilização de scripts, o controle do Ambiente Global e o uso de estruturas de dados, juntamente com arquivos como .RData e .Rhistory,evidenciam a importância da organização e da reprodutibilidade. Assim, conclui-se que o domínio desses conceitos é fundamental para a realização de análises confiáveis e bem estruturadas.

# **Conclusão**

O estudo dos conceitos básicos permitiu compreender como o R organiza informações por meio de objetos, como executa comandos e como utiliza diferentes estruturas de dados para armazenar e processar informações. Também foi possível reconhecer a importância dos scripts e dos arquivos de sessão para a organização e reprodutibilidade das análises.
